【裁判字號】    94,易,374
【裁判日期】    950517
【裁判案由】    竊盜
【裁判全文】
臺灣屏東地方法院刑事判決               94年度易字第374號
公  訴  人  臺灣屏東地方法院檢察署檢察官
被      告  甲○○
選任辯護人  吳春生律師
上列被告因竊盜案件，經檢察官提起公訴（94年度偵字第2381號
），本院判決如下：
    主  文
甲○○違反主管機關為資源管理及漁業結構調整所為之水產動物
採捕禁止公告之規定，處有期徒刑壹年。扣案之鐵槌壹支、鐵鑿
壹支，氣瓶壹個、調節器壹個、浮力調整器壹個，潛水防寒衣貳
件、頭套壹件、棉手套壹雙、套鞋壹雙、鉛帶壹組及面鏡壹個，
均沒收。
    事  實
一、甲○○明知屏東縣恆春鎮後壁湖遊艇港東側潟湖海域內之水
    產動物珊瑚，業經屏東縣政府公告禁止採捕，並屬於墾丁國
    家公園區域內之動物，禁止獵捕，竟基於採捕水產動物珊瑚
    之犯意，非為試驗研究目的，且未經主管機關許可，於民國
    94年5 月13日下午某時許，在屏東縣恆春鎮後壁湖遊艇港東
    側潟湖海域內，身穿全身式潛水裝備，並攜帶鐵槌、鐵鑿及
    提袋等工具，以挖取方式，採捕水產動物真葉珊瑚121 株，
    得手後分別裝入4 只手提袋，並將其中2 袋放置在潮間帶海
    域中，其中2 袋則攜帶上岸放在其駕駛之車牌號碼2257－JQ
    號自小客車附近。嗣警方接獲民眾蔡讚昇報案後，旋於同日
    下午3 時40分許，為警查獲，並扣得上開真葉珊瑚121 株（
    含提袋4 只，真葉珊瑚已由內政部營建署墾丁國家公園管理
    處派人復植）、甲○○所有之鐵槌1 支、鐵鑿1 支、氣瓶1
    個、調節器1 個、浮力調整器（簡稱BC）1 個、潛水防寒衣
    2 件、頭套1 件、棉手套1 雙、套鞋1 雙、鉛帶1 組及面鏡
    1 個。
二、案經屏東縣警察局恆春分局報請臺灣屏東地方法院檢察署檢
    察官偵查起訴。
    理  由
壹、證據能力方面
一、按被告以外之人於審判外之言詞或書面陳述，除法律有規定
    者外，不得作為證據，刑事訴訟法第159 條第1 項定有明文
    。查證人蔡讚昇（即起訴書所載之秘密證人A1）於警詢之陳
    述，乃審判外之言詞陳述，為傳聞證據，且經辯護人於本院
    準備程序中陳明不得作為證據，是依上開規定，證人蔡讚昇
    於警詢中之陳述，無證據能力。又證人蔡讚昇並非公訴人依
    證人保護法所保護之證人，業經公訴檢察官陳明在卷（本院
    卷第14頁），而公訴人復未陳明其有應隱匿身分之法律依據
    ，且證人蔡讚昇亦經公訴檢察官聲請傳喚，於本院審理時行
    交互詰問，故本院自應明示其姓名，附此敘明。
二、再按被告以外之人於偵查中向檢察官所為陳述，除顯有不可
    信之情況者外，得為證據，刑事訴訟法第159 條之1 第2 項
    定有明文。本件證人蔡讚昇於檢察官偵查中作證時，已具結
    擔保其證言之真實性，其偵查中所為之陳述，未曾提及檢察
    官偵查時有不法取供之情形，被告或其辯護人亦未釋明上開
    供述有顯不可信之情形，依上說明，其偵查中之證言，具有
    證據能力。
三、94年5 月13日中華民國珊瑚礁學會常務理事乙○○出具之鑑
    定報告書（警卷第38頁），係內政部警政署國家公園警察大
    隊墾丁警察隊委請鑑定，非由檢察官或法院選任或囑託為鑑
    定之機關，原係審判外之書面陳述，但此鑑定書已提示並告
    以要旨，被告及其辯護人已知係審判外之書面證據，未對此
    表示異議，本院審酌中華民國珊瑚礁學會為專業團體，且本
    件查獲之真葉珊瑚經警採證後，隨即委請乙○○協助復植於
    屏東縣恆春鎮後壁湖遊艇港東側潟湖海域內，有內政部營建
    署墾丁國家公園管理處函附卷足憑（本院卷第30、31頁），
    足認鑑定人乙○○受有專業訓練，並將鑑驗依據載明其上，
    依刑事訴訟法第159 條之5 第2 項規定，認適合作為證據。
貳、得心證之理由
一、訊之被告甲○○矢口否認有採捕水產動物珊瑚之犯行，辯稱
    ：伊當天是去潛水，約下午2 點半到後壁湖東側潟湖海域，
    穿好潛水防寒衣、防滑鞋、蛙鞋、鉛帶、氧氣瓶、調節器、
    BC、棉手套、蛙鏡等後就下水，並攜帶1 隻鐵鎚，把它放到
    BC裡面，增加重量，才不會被潮流飄移，下水後5 分鐘，因
    為發現水流強勁，所以才上岸，伊下海只是要潛水，後來蛙
    鏡皮帶斷裂，蛙鏡被海流沖走，眼睛看不到了，所以伊就上
    岸，沒有再潛水，然後就在岸邊撿貝殼，看到有一些婦人在
    採海菜，伊就過去與他們聊天，問他們哪些海菜能吃，哪些
    不能吃，後來約下午3 點半左右要回家，走到停車場，就被
    警察抓起來，扣案的東西，除了珊瑚、裝珊瑚的袋子、蛙鏡
    之外，其他東西都是伊的云云。惟查：
  (一)查獲之121 株珊瑚均為真葉珊瑚，有中華民國珊瑚礁學會常
    務理事乙○○出具之鑑定報告書1 份附卷可稽（警卷第38頁
    ）。而除為試驗研究目的，並經屏東縣政府許可者外，不得
    以任何方式於屏東縣沿岸海域採捕珊瑚（含珊瑚礁），業經
    屏東縣政府於84年4 月24日以（84）屏府農漁字第633199號
    公告在案，有該公告1 紙在卷可查（本院卷第75頁）。且屏
    東縣恆春鎮後壁湖遊艇港東側潟湖海域為屏東縣政府公告禁
    止採捕珊瑚之海域，並屬於墾丁國家公園區域，有屏東縣政
    府95年3 月16日屏府農漁字第0950048689號函、內政部營建
    署墾丁國家公園管理處95年3 月24日營墾企字第0950001652
    號函各1 份附卷足憑。再真葉珊瑚遭摘採離開海水後，若暴
    露於空氣中乾燥有可能30分鐘之後死亡，而本件查獲之真葉
    珊瑚121 株為警查獲時均屬活體，經警採證後，隨即委請乙○○協助復植於屏東縣恆春鎮後壁湖遊艇港東側潟湖海域內
    ，且真葉珊瑚生長於該海域水深3 至15公尺、陽光照射、洋
    流緩慢之處所等情，業經證人乙○○、丙○○證述在卷（本
    院卷第54、100 、101 頁），並有內政部營建署墾丁國家公
    園管理處94年9 月20日營墾保字第0940006035號函附卷足憑
    （本院卷第30、31頁）。是本件查獲之真葉珊瑚121 株，係
    屬於屏東縣政府公告禁止採捕海域，並屬於墾丁國家公園範
    圍內海域之水產動物之事實，即堪認定。
  (二)而本件係因證人蔡讚昇於上開時、地，發現有人著潛水裝備
    上岸，雙手提手提袋，因而懷疑有人盜採珊瑚，而報警查獲
    等情，業據證人蔡讚昇於偵查及本院審理時證述甚詳（偵卷
    第17頁、本院卷第55至58頁），核與證人即本件承辦小隊長
    丙○○證述情節相符（本院卷第50至53頁），並有扣案之鐵
    槌1 支、鐵鑿1 支、氣瓶1 個、調節器1 個、浮力調整器1
    個、潛水防寒衣2 件、頭套1 件、棉手套1 雙、套鞋1 雙、
    鉛帶1 組、面鏡1 個及提袋4 只可資佐證。雖證人蔡讚昇證
    稱：因該人著潛水裝備，未能看見臉孔，無法確認被告即為
    伊所發現之竊取珊瑚者等語，然被告身材與證人蔡讚昇發現
    之竊取珊瑚之人相同，氣瓶有剝落之痕等情，亦經證人蔡讚
    昇證述甚詳（偵卷第17頁），且查獲之氣瓶確有油漆剝落之
    情形，亦有氣瓶照片1 張可憑（警卷第31頁），核與證人蔡
    讚昇證述相符，再參以現場僅被告一人從事潛水活動（詳如
    後述），是證人蔡讚昇所發現之潛水盜採珊瑚之人即為被告
    ，足堪認定。
  (三)又證人蔡讚昇發現被告著潛水裝上岸隨即報警，至被告為警
    查獲時止，現場除被告著潛水裝備外，僅有1 名不詳姓名男
    子在釣魚及2、3名不詳姓名遊客在沙灘散步外，海上並無從
    事水上活動之人，亦無被告辯稱之採海菜婦人一情，亦據證
    人蔡讚昇、丙○○證述在卷（本院卷第51、52、56、57頁）
    ，復有現場照片2 張足稽（警卷第30頁），足認現場僅被告
    一人在潛水。再扣案之潛水裝備即氣瓶、調節器、浮力調整
    器、潛水防寒上衣、頭套、棉手套、套鞋、鉛帶等物，係在
    被告所駕駛之車牌號碼2257－JQ號自小客車內查獲，潛水防
    寒下衣則由被告穿著在身上等情，業據被告於警詢中供述甚
    詳，並有照片5 張附卷足稽（警卷第26至28頁），是被告之
    潛水裝備獨缺面鏡（俗稱蛙鏡）。然在上開潮間帶海域內查
    獲裝放真葉珊瑚之手提袋內卻現面鏡1 個，已據證人丙○○
    證述在卷（本院卷第50頁背面），且該面鏡完整無缺，亦經
    本院當庭勘驗在卷（本院卷第102 頁），是該面鏡為被告潛
    水裝備之一之事實，亦堪認定。另真葉珊瑚遭摘採離開海水
    後，若暴露於空氣中乾燥有可能30分鐘之後死亡，而本件查
    獲之真葉珊瑚121 株為警查獲時均屬活體，經警採證後，隨
    即委請乙○○協助復植於屏東縣恆春鎮後壁湖遊艇港東側潟
    湖海域內等情，詳如前述，足證查獲之真葉珊瑚121 株係剛
    遭人採摘上岸，並非久經他人採摘後棄置現場之珊瑚。準此
    ，綜觀現場僅被告一人下海潛水，而現場查獲之真葉珊瑚均
    剛遭人採捕，在上開潮間帶海域內查獲裝放真葉珊瑚之手提
    袋內又發現為被告潛水裝備之面鏡等情，再參以在岸上查獲
    之置放真葉珊瑚手提袋2 只，距離被告所駕駛之車牌號碼22
    57－JQ號自小客車僅約12公尺，有現場照片1 張足憑（警卷
    第36頁），足證查獲之真葉珊瑚121 株確為被告所採捕。故
    證人蔡讚昇、丙○○證述，核與事實相符，應堪採信。
  (四)被告於本院審理中雖另辯稱：伊當天穿著潛水裝備，走向海
    中到腹部部位時，伸手開啟氧氣瓶的開關，發現壓力錶溢漏
    氣體，就沒有辦法潛水，伊就往岸邊走，當天沒有進行潛水
    活動云云（本院卷第89頁）。經本院勘驗扣案氣瓶結果，氣
    瓶一端接呼吸器1 條，另一端接BC浮力背心，同一端另外接
    氣瓶壓力錶，經開啟氣瓶開關，從壓力錶鏡面處有氣體溢出
    ，但指針不會移動，氣瓶內有空氣；據被告陳述壓力錶內因
    欠缺減壓閥，所以壓力錶才會溢漏氣體，應被告請求當場拆
    開壓力錶，裝入自行攜帶之減壓閥後，壓力錶即無氣體溢出
    等情，有勘驗筆錄附卷足憑，雖與被告所辯相符。惟查：被
    告於警詢、偵查、本院準備程序及本院95年2 月27日審理時
    均供稱：伊當天下海潛水一陣子後，因面鏡橡皮鬆綁帶斷裂
    ，無法繼續潛水才上岸云云，且被告為警查獲後，從未向警
    員供稱是調節器或是其他裝備損壞，所以未繼續潛水等情，
    亦據證人丙○○證述在卷（本院卷第99頁），是其所辯前後
    不一，被告嗣翻異前詞辯稱未下海潛水云云，是否屬實，已
    值啟疑。又一般潛水人員潛水前，依程序先將潛水裝備在岸
    邊組裝、穿戴，在穿戴下水前先檢查裝備是否正常可用，氣
    瓶一定檢查空氣量、是否漏氣等事項一節，業據證人即具潛
    水教練資格之乙○○、具潛水經驗之證人丙○○證述甚詳（
    本院卷第99、101 頁）。而被告自承具潛水經驗，竟未依一
    般程序於潛水前檢查氣瓶，顯與常情有違。再被告確曾潛水
    採捕真葉珊瑚之事實，詳如前述，是其先前供稱曾下海潛水
    等語，應堪採信。至於扣案氣瓶雖有從壓力錶鏡面處氣體溢
    出之損壞，然被告於本院審理時供稱：「我是氧氣瓶的壓力
    表壞掉，氣瓶本身是好的，但是氧氣瓶還是可以供氣，我不
    知道氧氣還可以用多久，才爬上來。」等語（本院卷第58頁
    ），足認上開損壞係於被告潛水後始發生，且不會阻斷氧氣
    之供應，故尚難以上開壓力表鏡面逸漏氣體而為被告有利之
    認定。
  (五)綜上所述，被告所辯顯係卸責之詞，不足採信。本件事證明
    確，被告違反漁業法之犯行，堪以認定。
二、查屏東縣恆春鎮後壁湖遊艇港東側潟湖海域之水產動物珊瑚
    ，業經屏東縣政府公告禁止採捕，並屬於墾丁國家公園區域
    內之動物，禁止獵捕，詳如前述。然主管機關為資源管理及
    漁業結構調整，公告禁止採捕之水產動物，未必均為國家公
    園區內之動物，國家公園區內之動物亦未必為主管機關為資
    源管理及漁業結構調整，公告禁止採捕之水產動物。是漁業
    法與國家公園法二者，並無必然之特別法與普通法關係。次
    按漁業法第60條第2 項規定：「違反主管機關依第四十四條
    第一款、第二款所為之公告事項者，處三年以下有期徒刑、
    拘役或科或併科新台幣十五萬元以下罰金。」，國家公園法
    第25條則規定：「違反第十三條第二款..... ，處一千元以
    下罰鍰；其情節重大，致引起嚴重損害者，處一年以下有期
    徒刑、拘役或一千元以下罰金。」，是漁業法為重法，應優
    先適用漁業法處罰，辯護人認應適用國家公園法處罰，容有
    誤會。故被告甲○○違反屏東縣政府所為禁止採捕水產動物
    珊瑚之公告而採捕真葉珊瑚，核其所為，係違反漁業法第44
    條第1 款規定，應依同法第60條第2 項之規定處罰。又真葉
    珊瑚若非因漁業法、國家公園法之禁止採捕規定，其仍屬得
    採捕之無人所有之水產動物，即與「竊取他人之動產」之竊
    盜罪構成要件不符，故公訴人認被告上開犯行，係犯刑法第
    321 條第1 項第3 款之攜帶兇器竊盜罪，自有未合，起訴法
    條應予變更之。爰審酌被告不顧公益，違法採捕珊瑚，雖被
    告採捕之數量對於環境不會造成重大影響，然復植存活率不
    到一成等情，業據證人乙○○證述在卷，被告濫捕行為已破
    壞墾丁國家公園內珊瑚之生態，使臺灣寶貴且多變的自然資
    源日漸消失，其犯行對國家自然資源及環境保護之造成傷害
    ，且犯後否認犯行之態度極為不佳等一切情狀，量處如主文
    所示之刑。至檢察官雖對被告具體求刑有期徒刑3 年，惟本
    院審酌上情且已變更起訴法條，認檢察官之求刑尚嫌過重，
    附此敘明。另採捕珊瑚可用鐵鎚、鑿子等工具，業據證人乙○○、丙○○證述在卷；而扣案之面鏡實屬被告所有，亦詳
    述於前；再扣案之鐵槌1 支、鐵鑿1 支、氣瓶1 個、調節器
    1 個、浮力調整器（簡稱BC）1 個、潛水防寒衣2 件、頭套
    1 件、棉手套1 雙、套鞋1 雙及鉛帶1 組均為被告所有，亦
    據被告供述在卷，足認上開扣案之物均為被告所有供本件犯
    罪所用，且因均非漁具，故應依刑法第38條第1 項第2 款規
    定宣告沒收。扣案之提袋4 只，被告否認為其所有，又無其
    他事證足認係被告所有之物，且非違禁物，爰不予宣告沒收
    ，併此敘明。
據上論斷，應依刑事訴訟法第299 條第1 項前段、第300 條，漁
業法第60條第2 項，刑法第11條前段、第38條第1 項第2 款，判
決如主文。
本案經檢察官鄭伊鈞到庭執行職務。
中    華    民    國    95    年    5     月    17    日
                  刑事第五庭    審判長法  官  石家禎
                                      法  官  林家聖
                                      法  官  楊文廣
以上正本證明與原本無異。
如不服本判決應於收受本判決送達後十日內向本院提出上訴書狀，
其未敘述上訴理由者，並得於提起上訴後十日內向本院補提理由
書狀（均須按他造當事人之人數附繕本）「切勿逕送上級法院」
中    華    民    國    95    年    5     月    17    日
                                      書記官  林志憲
漁業法第六十條
違反第四十八條第一項各款規定之一者，處五年以下有期徒刑、
拘役或併科新台幣十五萬元以下罰金。
違反主管機關依第四十四條第一款、第二款所為之公告事項者，
處三年以下有期徒刑、拘役或科或併科新台幣十五萬元以下罰金
。
漁業法第四十四條
主管機關為資源管理及漁業結構調整，得以公告規定左列事項：
一  水產動植物之採捕或處理之限制或禁止。
二  水產動植物或其製品之販賣或持有之限制或禁止。
三  漁具、漁法之限制或禁止。
四  漁區、漁期之限制或禁止。
五  妨害水產動物回游路徑障礙物之限制或除去。
六  投放或遺棄有害於水產動植物之物之限制或禁止。
七  投放或除去水產動植物繁殖上所需之保護物之限制或禁止。
八  水產動植物移植之限制或禁止。
九  其他必要事項。


司法院資訊處製作；財團法人民間司法改革基金會備份。
